臺灣高雄地方法院刑事判決　　　　　　　96年度訴字第1921號
公　訴　人　臺灣高雄地方法院檢察署檢察官
被　　　告　甲○○
被　　　告　乙○○
上二人共同
選任辯護人　李汶哲律師
　　　　　　鄭旭廷律師
　　　　　　吳建勛律師
上列被告因業務過失致死案件，經檢察官提起公訴（95年度偵字
第23882 號），本院判決如下：
    主  文
甲○○、乙○○均無罪。
    理  由
一、公訴意旨略以：被告甲○○係高雄縣仁武鄉○○路100 號台
    灣塑膠工業股份有限公司（下稱台塑公司）仁武廠鹼廠廠長
    ，被告乙○○係台塑公司南區工程二組組長，被告丙○○（
    業經本院以96年度訴字第1921號判處有期徒刑8 月，減為有
    期徒刑4 月，緩刑2 年）係建价實業股份有限公司（起訴書
    誤載為建玠實業股份有限公司，下稱建价公司）之負責人，
    均為從事業務人。於民國95年4 月間，台塑公司仁武廠將其
    「仁鹼廠300T/D粒鹼擴建配管保溫（冷）」工程交由建价公
    司承攬，被告甲○○、乙○○本應注意積極作為要求承攬人
    依勞工安全衛生設施規則第225 條、第281 條之規定，設置
    施工架或其它方法設置工作台等必要安全設備，及使勞工確
    實使用安全帶及其它必要之防護具，以及協議高架危險作業
    管制、確實巡視、立即停止該危險作業等具體防止墜落職災
    之措施。丙○○亦明知雇主對於高度2 公尺以上之場所作業
    ，勞工有遭受墜落危險之虞者，應以架設施工架或其它方法
    設置工作台，且應使勞工確實使用安全帶及其它必要之防護
    具。詎渠等竟疏未注意，於95年5 月24日（起訴書誤載為95
    年4 月25日）下午，使建价公司員工高健智在上開仁武鹼廠
    片鹼工場內，在4.2 公尺高度，並未設置施工架或工作台之
    管線上，從事保溫岩棉安裝作業，且未督促高健智確實使用
    安全帶及其它必要之防護具，致高健智在管線上作業時，不
    慎墜落至地面而無人發現，延至同日下午4 時30分許，經另
    包商員工蕭玉伸發覺通知廠方人員，始將高健智送醫急救，
    惟因出血性休克不治亡，因認被告甲○○、乙○○涉犯刑法
    第276 條第2 項之業務過失致死罪嫌等語。
二、按犯罪事實應依證據認定之，無證據不得認定犯罪事實；不
    能證明被告犯罪者，應諭知無罪之判決，刑事訴訟法第154
    條第2 項及第301 條第1 項，分別定有明文。次按認定不利
    於被告之事實，須依積極證據，苟積極證據不足為不利於被
    告事實之認定時，即應為有利於被告之認定，更不必有何有
    利之證據；又事實之認定，應憑證據，如未能發現相當證據
    ，或證據不足以證明，自不能以推測或擬制之方法，以為裁
    判基礎。而刑事訴訟法上所謂認定犯罪事實之積極證據，係
    指適合於被告犯罪事實之認定之積極證據而言，雖不以直接
    證據為限，間接證據亦包括在內；然而無論直接或間接證據
    ，其為訴訟上之證明，須於通常一般之人均不致有所懷疑，
    而得確信其為真實之程度者，始得據為有罪之認定，倘其證
    明尚未達到此一程度，而有合理之懷疑存在時，致使無從形
    成有罪之確信，根據「罪證有疑，利於被告」之證據法則，
    即不得遽為不利被告之認定（最高法院30年上字第816 號、
    29年上字第3105號、30年上字第1831號、40年臺上字第86號
    及76年臺上字第4986號判例意旨參照）。
三、公訴人認被告2 人涉有前揭犯行，係以1 、證人蕭玉伸之警
    詢、偵訊筆錄。2 、證人即共同被告丙○○之警詢、偵訊具
    結及審判具結筆錄。3 、高雄縣政府高縣營合字第025597號
    建价實業股份有限公司之營利事業登記證。4 、健仁醫院高
    健智95年5 月24日診斷證明書。5 、高雄縣仁武鄉○○村○○路100 號（台塑公司仁武廠內）現場照片4 張。6、95年5
    月25日勘（相）驗筆錄、訊問筆錄、臺灣高雄地方法院檢察
    署95年5 月25日死者高健智之相驗屍體證明書、相驗現場照
    片6 張、臺灣高雄地方法院檢察署法醫驗斷書。7 、行政院
    勞工委員會南區勞動檢查所勞南檢製字第0951009410號函暨
    檢送台灣塑膠工業股份有限公司仁武廠「仁鹼廠300T/D粒鹼
    擴建配管保溫（冷）工程」承攬人建价實業股份有限公司勞
    工高健智從事保溫岩棉安裝作業因墜落致死亡職業災害檢查
    報告書（下稱職業災害檢查報告書）1 份。8 、證人即台塑
    仁武廠監工戊○○之偵訊具結及審判具結筆錄。9 、證人即
    上開職業災害報告書撰寫人己○○之偵訊具結及審判具結筆
    錄等證據資料，為其論斷之依據。訊據被告甲○○、乙○○
    固均坦承事故發生時，渠等分任台塑公司仁武廠鹼廠廠長、
    台塑公司南區工程二組組長之職，於95年4 月1 日，台塑公
    司將位在高雄縣仁武鄉○○村○○路200 號之「台塑公司仁
    鹼廠300T/D粒鹼擴建配管保溫（冷）工程」交予建价公司承
    攬，同案被告丙○○雇用被害人高健智於上開工程從事保溫
    岩棉安裝作業之事實，亦不否認被害人於95年5 月24日下午
    某時，在上開仁武鹼廠片鹼工場內，在距離地面4.2 公尺高
    度，未設置施工架或工作台之管線上，從事保溫岩棉安裝作
    業時，在無適當防止因墜落引起之危害之設備情形下，不慎
    墜落地面，造成顱骨及臉骨骨折、雙大腿骨骨折等傷害，經
    送醫後仍不治死亡等情；惟均堅決否認有何業務過失致人於
    死之犯行。被告甲○○、乙○○均辯稱：台塑公司將上開岩
    棉安裝工程交由建价公司承攬，再由建价公司雇用高健智施
    工，台塑公司係發包工作之事業單位，建价公司負責人丙○○則係承攬人及勞工安全衛生法第2 條第2 項所稱之雇主，
    台塑公司就該岩棉安裝工程，依法僅應負勞工安全衛生法第
    17 條 規定之告知義務，而台塑公司確已於施工前充分告知
    建价公司及其所雇用之勞工相關施工安全注意事項，並指派
    監工人員戊○○、安全督導員陳士庸提供相關協助，又案發
    當日，台塑公司核准施工地點是在仁鹼場粒鹼區（即粒鹼工
    廠），但被害人卻擅自違規在未經核准之片鹼工廠施工，建
    价公司亦未依法設置施工架等防護設備，而任由被害人完成
    該段工作，其死亡顯係由於建价公司未依法設置安全措施所
    致，應由建价公司自行負責；又本案台塑公司並無與建价公
    司於同一時期、同一區域分別僱用勞工共同作業之情形，是
    本件事故並無上開職業災害檢查報告書所指共同作業之情事
    ，自無違反勞工安全衛生法第18條之規定，彼等並無過失等
    語。
四、經查：
(一)被害人高健智於前開時、地，因受僱從事上開工作，不慎墜
    落地面，造成顱骨及臉骨骨折、雙大腿骨骨折等傷害，並於
    送醫急救前死亡之事實，此為被告甲○○、乙○○所不否認
    ，核與證人即發現被害人跌落地面之台塑員工蕭玉伸於警詢
    、偵訊中證述情節相符，並有健仁醫院高健智95年5 月24日
    診斷證明書、95年5 月25日勘（相）驗筆錄、訊問筆錄、臺
    灣高雄地方法院檢察署95年5 月25日死者高健智之相驗屍體
    證明書、相驗現場照片6 張、臺灣高雄地方法院檢察署法醫
    驗斷書在卷可稽（見相字卷第13、16至19、37至51頁），堪
    以認定。又上開施工場所並未架設施工架或以其他設置工作
    台，且未使勞工確實使用安全帶及其他必要之防護具，上開
    管線距地面高度4.2 公尺等各情，復有行政院勞工委員會南
    區勞動檢查所95年8 月7 日勞南檢製字第0951009410號號暨
    檢附台灣塑膠工業股份有限公司仁武廠「仁鹼廠300T/D粒鹼
    擴建配管保溫（冷）工程」承攬人建价實業股份有限公司勞
    工高健智從事保溫岩棉安裝作業因墜落致發生職業災害檢查
    報告書1 份及現場照片6 張附卷可稽（見相字卷第52至72頁
    ），此亦為被告甲○○、乙○○所不否認，堪信為真實。
(二)按業務上過失罪，以業務上有應注意之義務為前提，且按其
    當時情節，係能注意而不注意者，始足構成（最高法院45年
    台上字第1462號判例要旨參照）。若事出突然，依據當時具
    體情形，尚非客觀上所能注意，縱有結果發生，仍不得令負
    過失責任。刑法第276 條第2 項之罪，則以行為人對被害人
    之死亡，具有直接防護避免之義務，能注意而疏於注意，以
    致發生死亡結果，為其過失責任之成立基礎；又若事出突然
    ，僱主並不參與現場指揮作業，倘若對於勞動場所之管理、
    監督在客觀上不能期待其隨時注意，縱有他人死亡之結果發
    生，亦難遽行論以刑法第276 條第2 項之刑責，最高法院分
    別著有87年度台非字第337 號、89年度台上字第6396號等判
    決可資參照。職是，雇主倘未參與現場指揮作業，則對於勞
    動場所之管理、監督在客觀上不能期待其隨時注意，是就他
    人死亡之結果，亦難遽行論以刑法第276 條第2 項之刑責至
    明，而與勞工具有直接關連之雇主如此，與勞工關係較疏之
    事業單位、事業主尤然。本件被告甲○○、乙○○是否確犯
    上開公訴人所指業務過失致死罪，端視渠等對於被害人高健
    智之死亡結果發生，是否負有業務上應注意之義務為其要件
    ，而此種應業務上注意義務之有無、範圍，端依彼此雙方有
    無指揮監督關係及法定保護義務而定，非可一概而論。本件
    公訴人指稱被告2 人均有違反勞工安全衛生法第17條、第18
    條之規定，而有業務過失致人於死之責，並以卷附行政院勞
    工委員會南區勞動檢查所職業災害檢查報告書為憑，顯係認
    被告2 人負有勞工安全衛生法第17條、第18條之法定注意義
    務。惟查該份職業災害檢查報告係勞工職業災害主管行政機
    關依法對勞工職業災害進場檢查之片面認定，至多僅具向職
    司犯罪調查之偵查機關告發之性質，司法機關對於事實之認
    定及法律之適用，要非得受其見解之拘束，行為人究有無違
    反勞工安全衛生法之相關規定，違反該等規定是否即得以刑
    責相繩，仍應自行調查相關證據資料以資認定。
(三)又按「事業單位以其事業招人承攬時，其承攬人就承攬部分
    負本法所定雇主之責任；原事業單位就職業災害補償仍應與
    承攬人負連帶責任。再承攬者亦同。」勞工安全衛生法第16
    條定有明文。而勞工安全衛生法所稱「勞工」，謂受僱從事
    工作獲致工資者，所稱「雇主」，謂事業主或事業之經營負
    責人，所稱「事業單位」，則指勞工安全衛生法適用範圍內
    僱用勞工從事工作之機構。此觀諸勞工安全衛生法第2條第1
    項、第2項、第3項規定自明。如前所述，本件台塑公司既將
    上開「仁鹼廠300T/D粒鹼擴建配管保溫（冷）」工程交由同
    案被告丙○○所經營之建价公司承攬，參諸勞工安全衛生法
    及民法之相關規定，台塑公司即屬「事業單位」及「定作人
    」之雙重身分，而共同被告丙○○所經營之建价公司則立於
    「承攬人」及「雇主」之角色，應屬無疑，此觀諸卷附行政
    院勞工委員會南區勞動檢查所職業災害檢查報告書所載「承
    攬關係」說明即詳（見相字卷第57頁）。同案被告丙○○本
    身既為承攬人建价公司之實際經營負責人，依勞工安全衛生
    法之上開規定，其「本身」亦屬「雇主」，依法自應與建价
    公司共同擔負「雇主」應負之法定注意義務，就所承攬上開
    保溫岩棉安裝工程僱用「勞工」施作時應依「勞工安全衛生
    法」及「營造安全衛生設施標準」、「勞工安全衛生設施規
    則」、「勞工安全衛生組織管理及自動檢查辦法」等相關規
    定，設置符合標準之必要安全衛生設備及作為，以防止勞工
    職業災害之發生。至台塑公司將其事業招人承攬，就職業災
    害補償部分，依法則應與建价公司共負民事補償方面之法定
    連帶責任。本件被告甲○○、乙○○雖負有勞工安全衛生法
    上事業單位及事業單位將事業之一部交付承攬等責任，然應
    審究檢察官所指摘：被告2 人業務上應注意承攬人即建价公
    司是否有違反勞工安全衛生設施規則第225 條、第281 條之
    規定之義務？被告2 人有無違反勞工安全衛生法第17條、第
    18 條 第1 項之法定義務，且因而導致被害人死亡等各節是
    否屬實，茲查：
 1、證人即共同被告丙○○於本院審理時具結證稱：被害人高健
    智是伊的員工，95年5 月24日是伊派他到台塑仁武廠去工作
    ，伊與台塑公司簽訂的承攬契約包括粒鹼工廠延伸到片鹼工
    廠等語（見本院卷第195 、196 頁），並有工程承攬書1 份
    在卷可佐（見本院卷第105 至118 頁），故共同被告丙○○
    所經營之建价公司承攬台塑公司上開工程，且係被害人之雇
    主，台塑公司及被告甲○○、乙○○並非勞工安全衛生法第
    2 條規定所稱之雇主，業經論述如上，是被害人於上開時地
    之施工安全應由其僱主負責，即建价公司及其代表人即共同
    被告丙○○始負應注意施置安全措施之注意義務，台塑公司
    及被告2 人均無注意施置安全措施之注意義務，自難援引上
    開職業災害檢查報告書遽為被告2 人不利之論據，被告2 人
    並未違反勞工安全衛生法，復未違反注意義務，益徵被告2
    人辯稱：丙○○係高健智之雇主，施工安全應由雇主負責，
    事業單位並無安全措施之設置與維護之注意義務等語，均堪
    以採信。
 2、按「事業單位以其事業之全部或一部分交付承攬時，應於事
    前告知該承攬人有關其事業工作環境、危害因素暨本法及有
    關安全衛生規定應採取之措施」，勞工安全衛生法第17條第
    1 項定有明文。又刑法上之業務過失致人於死罪，性質上係
    屬過失不作為犯，其構成要件須行為人有業務上之作為義務
    為前提，然審酌刑法276 條第2 項之業務過失致死罪，法定
    最重本刑為有期徒刑5 年，而勞工安全衛生法相關刑責之規
    定，最重者為勞工安全衛生法第31條第1 項：雇主因違反同
    法第5 條之故意作為義務所致之死亡災害，其法定最重本刑
    則為3 年有期徒刑，兩相比較結果，顯以刑法業務過失致死
    罪刑度較重，衡諸刑罰之輕重與違法性之程度均成正比，而
    違法性之程度則與注義義務之高低成正比，即違反高度注意
    義務者，違法性程度較高，刑度亦隨之而重。故由勞工安全
    衛生法有關雇主作為義務違反所致之死亡災害，法定刑度猶
    低於刑法上業務過失致死之刑度，可見雇主之作為義務顯應
    低於從事業務之人之業務上注意義務，而與勞工具有直接關
    連之雇主如此，與勞工關係較疏之事業單位、事業主尤然。
    從而，被告2 人既非勞工安全衛生法上之僱主，依法已不負
    較低度之勞工安全衛生法第5 條之雇主作為義務，舉輕已明
    重，顯難苛責其就承攬人之受僱人從事工作時，負有較高度
    之刑法上業務注意義務，故尚難認其2 人就本件死亡災害之
    發生，有應注意義務之違反之業務上過失存在，自亦不得以
    刑法上之業務過失致人於死罪相繩；再者，參之被告2 人所
    提出之施工安全告知單上記載：「上開工程之安全衛生注意
    事項，包括出入廠區管理規定、廠區共同性安全衛生規定及
    工作場所之安全衛生事項等，均已於94年11月15日經業主告
    知。本公司已充分瞭解，且於所屬人員（含再承攬商及其人
    員）進入工作場所前，均詳實說明告知‧‧‧」、工程開工
    通知暨承攬廠商安全衛生協議組織表上亦記載：「‧‧‧7
    、勞工於1.5 公尺以上從事作業及上下高架作業場所有墜落
    之虞時，應具備符合法另規定之措施，如無安全網等措施，
    應嚴格要求所屬員工佩掛安全帶‧‧‧10、施工架之架設及
    各項安全防護設施必須符合法規標準‧‧‧」，且台塑公司
    與建价公司開工協調會議中，亦均明確告知每位承攬員工入
    場前應先接受一般公安訓練與公安切結簽認，才准予核發入
    場證；進入工地所有人員，一律戴安全帽，高架作業人員應
    確實配戴安全帶；施工安全措施：如安全母索、安全網、臨
    時梯、搭架等，均應完全照法規及工程要求施作等情，有施
    工安全告知單、工程開工通知暨承攬廠商安全衛生協議組織
    表、台灣塑膠公司工務部南區工程二組開工協調會議在卷可
    憑（見本院卷第126 至129 頁），另參以證人丙○○於本院
    審理時亦結證稱：施工安全告知單、工程開工通知暨承攬廠
    商安全衛生協議組織表、台灣塑膠公司工務部南區工程二組
    開工協調會議上的簽名都是伊簽的，台塑公司也有告訴伊在
    高度2 公尺以上之場所作業，要架設施工架或設置工作台，
    伊與台塑在94年4 月7 日簽約，在94年4 月底開始施工，大
    約在94年7 、8 月，高健智有參加勞工安全衛生教育訓練，
    工安訓練有效限期間是1 年等語（見本院卷第197 、198 頁
    ），證人即台塑仁武廠監工戊○○於本院審理時具結證稱：
    大約在事故發生2 、3 天前，伊有向全體工作人員宣導過高
    空作業的安全措施，事發當天建价公司的員工及工程委託經
    辦人陳瑞騰都有在承攬商施工前之工安教育訓練及安全告知
    單上簽名，而且高健智當天是簽高健勝的名字，後來才查出
    死者是高健智等語（見本院卷第231 頁），證人即上開職業
    災害報告書撰寫人己○○於本院審理時具結證稱：勞工安全
    衛生法第17條的告知義務是要告知承攬商，沒有規定要告知
    員工，告知員工是我們擴大執行的範圍等語（見本院卷第23
    7 、238 頁），足證台塑公司確已於施工前充分告知建价公
    司及其受僱勞工，相關施工安全注意事項，被告2 人已盡告
    知義務。又證人己○○於本院審理時雖具結證稱：台塑公司
    告知承攬商不夠明確，所謂的明確告知是要依照工程作業的
    實際狀況告知，而不是依據勞工安全衛生法大略的告知，上
    開施工作業安全告知單、施工安全告知單、工程開工通知暨
    承攬廠商安全衛生協議組織表、台灣塑膠公司工務部南區工
    程二組開工協調會議、工程承攬須知、工作安全許可管理辦
    法等相關資料，都只是一般的制式書面，但是勞工衛生安全
    法所指的告知，應該是針對實際施工的狀況、進度，來作為
    告知的義務，台塑公司只是形式上有告知的表格，但還是沒
    有告知實際工程進度等語（見本院卷第237 至239 頁），認
    被告2 人應負公訴意旨所指之上開刑責，準此，被告2 人縱
    有違反安全衛生法第17條第1 項之情事，仍僅屬主管機關是
    否依同法第34條裁處行政罰鍰之問題，無法執以遽論本件被
    告2 人係違反更高度之從事業務之人之業務上注意義務，而
    繩以業務過失致人於死之罪責。
 3、再按勞工安全衛生法第18條所稱之「共同作業」，係指原事
    業單位將其事業之一部分交付承攬時，而與承攬人於同一時
    期、同一區域分別僱用勞工共同作業之謂，原事業單位如僅
    派員作規劃、監督及指導時，則非該條文所稱之「共同作業
    」，有行政院勞工委員會81年1 月11日台81勞安一字第3519
    7 號函釋在卷可參（見本院卷第266-1 頁）。本件上開保溫
    岩棉安裝工程，係由共同被告丙○○所經營之建价公司向台
    塑公司承攬，實際從事上開工程者，僅有承攬人建价公司所
    僱用之勞工高健智，已如上述，再參以證人丙○○於本院審
    理時具結證稱：伊是上開工地現場的安全負責人，伊要負責
    該工地的安全衛生管理及安全管理監工，台塑公司也有指派
    監工的人員，是在看我們有無確實施工，有問題的話，我們
    要互相協調，但台塑公司的監工不需要負責伊公司工人的安
    全等語（見本院卷第201 、202 頁），核與證人戊○○於本
    院審理時具結證稱：伊在台塑公司擔任上開工程的現場監工
    ，監工的內容是要負責確認廠商施工的品質有無符合台塑公
    司的要求，以及監督現場核准施工範圍有無做到安全設施，
    我們只有督導的責任等語（見本院卷第230 、231 、234 頁
    ）大致相符，足見證人戊○○之職位及職權，係屬上開工程
    之管理階層，負責上開工程施工之監督及指導，為代表原事
    業單位台塑公司到場監督之人，並非實際施作者，亦非共同
    作業之勞工，核與勞工安全衛生法第18條所指「事業單位與
    承攬、再承攬人分別僱用勞工共同作業時」之情形，尚屬有
    別。本件事故自無上開職業災害檢查報告書所指台塑公司與
    建价公司分別僱用勞工共同作業之情事（見相字卷第61至63
    頁），自難科以被告2 人於勞工安全衛生法第18條所規定之
    共同作業人應負之指定工作場所負責人、工作場所之巡視、
    相關承攬事業間之安全衛生教育指導及協助與其他防止職業
    災害之必要事項等義務，而上開職業災害檢查報告書於此部
    分尚有誤會，自亦無從採為不利於被告甲○○、乙○○之認
    定。
五、綜上所述，被告甲○○、乙○○既非被害人之雇主，自不負
    有勞工安全衛生法所定雇主之法定保護義務，亦乏證據證明
    被告2 人有違反勞工安全衛生法所定事業單位義務之情事，
    本件公訴人認被告2 人涉嫌前揭犯行所憑之證據，尚未達於
    通常一般之人均不致有所懷疑，而得確信其為真實之程度，
    依刑事訴訟制度「倘有懷疑，即從被告之利益為解釋」、「
    被告應被推定為無罪」之原則，即難遽為被告2 人不利之認
    定。此外，公訴人就被告犯罪事實，應負舉證責任，並提出
    證明之方法，因此公訴人對於犯罪事實，應負提出證據及說
    服之實質舉證責任，倘其指出證明之方法，無從說服法院以
    形成被告有罪之心證，基於無罪推定之原則，自應為被告無
    罪之諭知。是本件公訴人經查並未提出適合於被告2 人犯罪
    事實之積極證據，公訴人於本院又未再提出其他適合於證明
    被告2 人犯罪事實之積極證據，並說明其證據方法與待證事
    實之關係，而本院又查無其他積極證據，足以證明被告2 人
    有本件犯行，被告2 人行為尚屬不能證明，依上開說明，自
    應均為無罪之諭知。
據上論斷，應依刑事訴訟法第452 條、第301 條第1 項，判決如
主文。
本案經檢察官丁○○到庭執行職務。
中　　華　　民　　國　　96　　年　　12　　月　　6 　　日
                  刑事第二庭  審判長法　官  田平安
                                    法  官  曾子珍
                                    法  官  錢衍蓁
以上正本證明與原本無異。
如不服本判決應於收受本判決後10日內向本院提出上訴書狀，並
應敘述具體理由，如未敘述上訴理由者，應於上訴期間屆滿後20
日內補提理由書狀於本院（均須按他造當事人之人數附繕本）「
切勿逕送上級法院」。
中　　華　　民　　國　　96　　年　　12　　月　　6 　　日
　　　　　　　　　　　　　　　　　  書記官  秦富潔
